臺灣苗栗地方法院民事判決　　　　　　　 95年度訴字第161號
原　　　告　甲○○
訴訟代理人　廖宜祥律師
被　　　告　吳啟成即啟成土木包工業
　　　　　　　　　　　號
　　　　　　　　　　　8號
訴訟代理人　魏早炳律師
　　　　　　陳恩民律師
　　　　　　魏翠亭律師
上列當事人間請求損害賠償事件，本院於民國96年10月17日言詞
辯論終結，判決如下：
    主  文
被告應給付原告新台幣壹佰伍拾萬元，及自民國九十五年五月三
日起至清償日止，按年利率百分之五計算之利息。
訴訟費用新台幣壹萬伍仟捌佰伍拾元由被告負擔。
本判決於原告以新台幣伍拾萬元供擔保後，得假執行。但被告如
以新臺幣壹佰伍拾萬元為原告預供擔保，得免為假執行。
    事實及理由
一、原告起訴主張：
（一）被告於民國94年10月13日起至同年月19日止，僱用原告為
      挖土機司機，每日薪資新台幣（下同）2,000 元，並指派
      原告至苗栗縣三灣鄉水頭屋橋下進行橋頭護岸河川水籠整
      治工程。詎於94年10月19日下午4 時40分許，原告因涉嫌
      盜採砂石遭警方查獲，雖經台灣苗栗地方法院檢察署為不
      起訴處分在案，惟經濟部水利署第二河川局認定原告未經
      許可，在苗栗縣三灣鄉○○段水頭屋橋右岸橋基之中港溪
      河川區域內採取土石，違反水利法第78條之1 第3 款之規
      定，即依同法第92條之2 第7 款及「經濟部水利署辦理違
      反水利法案件罰鍰金額裁罰基準」規定，以94年11月22日
      經授水字第09420255510 號處分書處以罰鍰150 萬元，原
      告業已繳納在案。原告僅單純受僱於被告擔任挖土工作，
      並依被告指示接受訴外人力建營造有限公司（下稱力建公
      司）現場工地主任丙○○之指揮操作挖土機，竟無端受罰
      ，顯因非可歸責自己之事由，致受損害，為此依民法第48
      7 條之1 第1 項之規定，請求僱用人即被告賠償150 萬元
      及自支付命令送達翌日起至清償日止，按年利率百分之5
      計算之法定遲延利息，並陳明願供擔保，聲請宣告假執行
      。
（二）對被告抗辯所為之陳述：
（１）被告於警訊、偵訊中均稱其僱用原告為挖土機司機。被告
      係將其所有之挖土機提供予力建公司，力建公司則給付被
      告每日7,500 元之工資，再由被告每日給付原告2,000 元
      之工資等語，而原告係全然聽從被告之指揮，並按其指示
      於現場聽從工地之指揮操作挖土機。另依被告所提結算表
      5 紙，亦可證94年5 月17日起至同年11月25日期間，原告
      均聽從被告指派分別至不同之工作地點操作挖土機服勞務
      ，其中包含本件工作地點之三灣鄉水頭屋橋工程，足徵兩
      造間確實存在僱傭關係。另證人即力建公司股東乙○○及
      工地主任丙○○於本院均證稱，原告並非力建公司所僱用
      ，而係被告所僱用之挖土機司機，亦得證明原告確係受僱
      於被告。
（２）原告僅為按日計酬之挖土機司機，每日服勞務之薪資僅2,
      000 元，與所受罰鍰1,500,000 元相較顯為天壤之別，如
      非接受被告指示，原告豈會愚昧至盜採砂石。再者，原告
      為區區挖土機司機，對於力建公司與苗栗縣政府間工程內
      容範圍焉能全然瞭解，且對於案發現場何處不得挖移，何
      地可就地取材，原告僅能全然聽從現場工地主任之指揮，
      而被告指派原告之際，亦言明須聽從現場工地之指揮。被
      告就案發現場是否有違法情事未作初步之會勘及檢視，即
      指派原告至現場操作並要求原告聽從工地主任之指揮，亦
      難謂無故意或過失。據此被告對於原告所受罰鍰處分，自
      難辭其咎。如原告之訴於法有據，而被告仍認應由力建公
      司或丙○○負責本件罰鍰，則應於賠償原告後，另依民法
      第487 條之1 第2 項之規定，對於力建公司求償，惟此係
      另一問題，被告不得以其非僱用人拒絕賠償。
二、被告則以：
（一）原告係依民法第487 條之1 第1 項規定之法律基礎提起本
      訴，惟僱用人應依前開條項規定負損害賠償責任者，除須
      具有一般損害賠償責任之歸責事由、損害發生、及其間具
      有相當因果關係存在之要件外，尚須具備損害係因受僱人
      為該僱用人服勞務而發生者，及受僱人於服此勞務，係受
      僱用人之指示、在僱用人之指揮、監督下之作為等特別要
      件。是依民法第487 條之1 第1 項之立法意旨，受僱人之
      服勞務，須絕對聽從僱用人之指示，自己並無獨立裁量之
      權，足見有權指示、並指揮監督受僱人為其服勞務之僱用
      人，始該當於民法第487 條之1 之賠償義務人。
（二）力建公司係承包苗栗縣政府發包之「苗17-1水頭屋橋基淘
      空及駁坎工程」（下稱系爭工程），而兩造係共同受僱於
      力建公司，由被告提供挖土機，原告提供駕駛技術及時間
      ，並受力建公司之指揮、監督，為該公司從事合法之整地
      及協助施設蛇籠之勞務工作，並以按時計酬之方式提供勞
      務，再由原告按每小時250 元，每日8 小時，每日計2,00
      0 元之酬勞分取工資，餘則按被告所提供之挖土機大小型
      號分取報酬。而原告卻於駕駛挖土機到工地現場施工多日
      之後，受力建公司現場監工丙○○之指示，除利用該公司
      外購之石頭填造蛇籠之外，竟擅自挖取工地現場附近之土
      石以填造蛇籠而遭查獲。原告逕自接受力建公司監工人員
      之指揮而從事此一在原約定工作範圍以外，且係違法之「
      河川區域內未經許可採取土石」行為而受到經濟部處以1,
      500,000 元之罰鍰，此為被告所不及知，亦非為被告服勞
      務，且該勞務又非出於被告之指示及監督，被告自不應負
      損害賠償之責。
（三）另依原告於94年10月19日取締記錄中，回答其係受僱於力
      建公司，並依力建公司指示施工；於94年10月20日警訊調
      查筆錄中稱：「我是受僱於力建公司」、「啟成土木包工
      業之怪手和我是受僱於力建公司」、「是力建營造現場監
      工一個叫阿凱的男子指使我的」；力建公司之負責人乙○○於94年10月20日於警訊時亦稱，警方查獲之蔡聰明、陳
      志明、陳世坤、甲○○（即原告）等四人與其為聘僱關係
      ；力建公司現場工地主任丙○○於94年10月21日警訊時，
      稱「甲○○是在現場駕駛怪手做基地內整地回填，施作施
      工便道，協助蛇籠施工等，是受僱於力建公司」。依前揭
      供述可知，本件兩造係共同受僱於力建公司。故原告係依
      力建公司現場監工丙○○之指示而取用現場河川區內之石
      頭填造蛇籠，與被告無關。
（四）又經濟部處分書所載原告違規事項之違規內容，係「在河
      川區域內未經許可採取土石」，即使兩造共同受僱於力建
      公司，因而認兩造間亦具有僱傭關係存在，原告所為亦非
      於被告交付之「駕駛怪手施設蛇籠」之工作範圍內。查系
      爭工程除蛇籠所需石頭需外購，其他的材料，可以現場採
      取，作為橋台邊蛇籠之基礎乙節，亦經主辦系爭工程之苗
      栗縣政府建設局公用事業課助理工程員林龍文於偵查中證
      述明確，可見除原告被裁罰之開挖取用現場石頭以填造蛇
      籠行為外，其他以「作為橋台邊蛇籠之基礎」為目地之整
      地，及就地取得土石作為前開蛇籠基礎材料部分，均為法
      之所許。是被告受僱於力建公司為該公司從事整地及協助
      施設蛇籠等勞務工作，並不涉及不法。原告明知未經申請
      許可不得採取河川區域土地使用之情形下，竟未為查證，
      即輕易聽取丙○○之指示，逕自取用土石，可見原告被裁
      處罰鍰之行為，非服勞務行為，被告無賠償之義務，縱使
      有之，原告本人就損害之發生亦與有重大過失。再者，原
      告如認無應裁罰之行為，於提起訴願、行政訴訟，經台北
      高等行政法院判決後，仍應續為上訴，原告未依法上訴，
      任罰鍰處分確定，以致無法避免損害，係屬可歸責於己之
      事由，且原告之損害與被告間無因果關係存在，不得向被
      告求償。並聲明：原告之訴駁回。如受不利判決，願供擔
      保聲請免為宣告假執行。
三、查兩造不爭執之事實為：
（一）力建公司承包苗栗縣政府所發包之「苗17-1水頭屋橋基淘
      空及駁坎工程」，並僱用被告，由被告提供挖土機及司機
      ，於94年10月13日起至同年月19日止，由原告駕駛挖土機
      ，於苗栗縣三灣鄉水頭屋橋下進行系爭工程，從事整地及
      協助施設蛇籠之勞務工作。
（二）原告為按日計酬，每日工資2,000 元，由被告支付。原告
      並按被告指示之工作地點，前往本件施工現場，依力建公
      司現場工地主任丙○○指揮挖掘土石並整地。
（三）94年10月19日下午4 時40分許，原告在施工地點因涉嫌盜
      採砂石遭警方查獲，經台灣苗栗地方法院檢察署以94年度
      偵字第4193號認為無證據證明原告構成竊盜罪，為不起訴
      處分在案。惟經濟部水利署第二河川局認定原告於前開時
      間未經許可，在苗栗縣三灣鄉○○段水頭屋橋右岸橋基之
      中港溪河川區域內採取土石，違反水利法第78條之1 第3
      款之規定，即依同法第92條之2 第7 款及經濟部水利署辦
      理違反水利法案件罰鍰金額裁罰基準規定，以94年11月22
      日經授水字第09420255510 號處分書處以罰鍰150 萬元。
      嗣原告不服提起訴願，經行政院駁回訴願後，原告再提起
      行政訴訟，經台北高等行政法院以95年度訴字第2614號判
      決駁回原告之訴，嗣原告不服，再提起上訴，惟逾期提出
      上訴理由書，經該院裁定駁回上訴確定在案。原告遂繳納
      罰鍰完畢。
      以上並有原告提出之經濟部處分書、臺灣苗栗地方法院檢
      察署檢察官不起訴處分書、法務部行政執行署新竹行政執
      行處函文、經濟部水利署第二河川局自行收納繳款單據及
      被告提出之結算表、工作表在卷為憑，且經本院調閱台灣
      苗栗地方法院檢察署94年度偵字第4193號、台北高等行政
      法院95年度訴字第2614號卷宗核閱無誤。
四、本件兩造所爭執者，乃兩造間是否有僱用關係存在？被告對
    於原告所受罰鍰1,500,000 元是否應負賠償之責？經查：
（一）被告於前開偵查案件警訊中陳稱：被告是挖土機出租及挖
      土機司機之僱用。挖土機司機是被告僱用的，被告受僱於
      力建公司，一天7,500 元，包括挖土機及請司機的工資。
      被告請原告駕駛挖土機，一日2,000 元，是被告給原告之
      工資等語屬實。核與證人即力建公司現場工地主任丙○○
      於本院證稱：對口單位請款為被告，至於被告找原告施做
      部分，其不清楚，原告工資亦非其所給付，在現場如何施
      工，曾向被告表示過，並指示被告完全按照契約內容施做
      等語，及證人即力建公司股東乙○○亦證稱：原告非受僱
      於力建公司，而係受僱於被告，公司是將怪手外包給被告
      ，到現場看到原告操作工地怪手等語大致相符；另依被告
      提出其與原告之結算表記明原告姓名、工作日期、挖土機
      型號、工作地點、工時，客戶為何人等，有該表附卷為憑
      ，足徵本件原告係受被告選任擔任挖土機司機工作，薪資
      亦由被告直接給付予原告，且原告依被告指示駕駛何類型
      之挖土機、指示工時、告知工地地點及客戶為何人而前往
      施工，而被告受僱於力建公司所提供者包括挖土機及駕駛
      人，力建公司對於被告選派何人擔任挖土機司機，並無決
      定之權，對於被告與原告如何分配一日7,500 之工資，亦
      無權干涉。
（二）按僱傭契約依民法第482 條之規定，係以約定受僱人於一
      定或不定之期限內，為僱用人服勞務，僱用人給與報酬為
      其成立要件。本件被告與原告約定，請其擔任駕駛挖土機
      之職務，依被告提供之挖土機，至被告指定之時間、地點
      、客戶提供駕駛挖土機之勞務，並由被告提供其薪資，則
      僱用契約自係存在原告與被告之間甚明。又兩造均不爭執
      原告至工地現場操作挖土機時，須接受力建公司現場工地
      主任丙○○之指示以定施做之範圍及施做項目乙節，復經
      證人丙○○證述明確，惟此係緣於被告與力建公司間亦有
      僱用關係存在，力建公司須具體指示施做地點、施做項目
      、施做方法，俾使被告履行勞務，對於力建公司而言，原
      告僅係被告之債務履行輔助人，此觀證人丙○○證述曾指
      示被告表示完全依照契約內容而施做乙節亦明。又兩造間
      有僱用契約乙節，既如前述，原告係本於兩造間之僱用契
      約提供駕駛勞務，惟關於實際駕駛挖土機所施做內容、細
      節，亦係由被告指示原告，應聽從力建公司之指揮而操作
      ，據此足徵原告仍係受被告之指揮監督而服勞務，並且以
      力建公司之要求作為被告指示內容之一部份。是被告抗辯
      原告受力建公司丙○○之指揮監督而認兩造間無僱用關係
      存在，即無理由。
（三）依經濟部處分書所示，原告係因在河川區域內，未經許可
      採取工程範圍外之土石，作為施設工程基礎之蛇籠卵石之
      用，違反水利法第78條之1 第3 款之規定，而遭經濟部處
      以罰鍰。是原告遭罰鍰之行為係駕駛挖土機挖取土石，施
      設蛇籠，客觀上仍為依兩造僱用契約所履行服勞務之行為
      ，僅因未經許可，致違反水利法之規定。而原告於前開時
      地，為挖取土石，裝置蛇籠之行為亦係應被告之指示，接
      受力建公司工地主任丙○○現場指揮所為，從而，原告遭
      受罰鍰之行為自係在僱用人即被告指示下所為服勞務之行
      為。
（四）又依證人即苗栗縣政府承辦系爭工程發包之人員林龍文於
      前開偵查案件中證述：本件依照設計圖說及經費考量，除
      蛇籠所需石頭需外購，其他的材料可以現場採取，作為橋
      台邊蛇籠之基礎，原本橋台邊即有土石，因瑪莎颱風過後
      原有土石被沖刷掉，我們把沖走土石又填回來。土石開挖
      回填部分，在契約編列（設計變更預算詳細表）第1 至3
      項基礎挖土方費用，另蛇籠所需石頭（預算）就編在第27
      項（見前開偵查卷第147 頁）等語綦詳，另觀之前述契約
      所附設計變更預算詳細表亦記載「原設計卵石採就地取材
      使用，因經濟部水利署第二河川局不同意採石，所以需變
      更採購卵石」等語，足見依力建公司與縣政府之契約，系
      爭工程除蛇籠所需卵石須外購，其餘蛇籠基礎之材料係可
      就地挖取，另挖取、回填土方均為其等契約內容之一部分
      。然查，系爭工程是否經由主管機關許可得挖取土石，工
      程何部分之卵石須外購，何部分可就地挖取，何部分得移
      置，何部分得回填，移置及挖取地點各為何，此均須依力
      建公司與縣政府之合約定之，非知悉其等契約內容及施工
      方法之外人，實難於現場執行，更難避免誤觸法令。原告
      僅係短期受僱於被告從事單純勞力工作，日薪亦僅2,000
      元，且須應被告之指示奔波至不同之工地、為不同之客戶
      從事勞務內容不一之工作，衡諸常情，勞雇分工，各司其
      職，亦僅得依雇主之指示服勞務；又縱使知悉在河川區域
      內採取土石須經主管機關許可，亦當無可能在其每次執行
      職務前，均詳細要求查證，瞭解各工程發包單位與原承攬
      人間之契約，或要求其雇主告知有關系爭工程之合法性、
      並閱覽契約內容細節，否則不予施做等；況且本件系爭工
      程為縣政府所發包，力建公司所承包，施工者對系爭工程
      之合法性係有一定之信賴度；再者，本件原告服勞務之內
      容即挖取土石亦非絕對不法之行為，而係取決於有無經主
      管機關許可；綜前所述，以原告論日計酬、短期接受被告
      指派工作之特性，原告信賴被告之指派而未詳於瞭解系爭
      工程約定及有關挖取土石何部分業經主管機關許可等細節
      ，僅依被告指派，至現場聽從力建公司之指揮而服勞務，
      並無可歸責之處，是被告抗辯原告未盡查證義務，率而聽
      從力建公司之指揮，有重大過失乙節，亦不足取。
（五）按受僱人服勞務，因非可歸責於自己之事由，致受損害者
      ，得向僱用人請求賠償，民法第487 條之1 第1 項定有明
      文。原告因受僱於被告服勞務，挖取土石，設置蛇籠，經
      經濟部為罰鍰處分受有1,500,000 元之損害，此非可歸責
      於原告等情，業如前述，是原告自得依前開規定，請求被
      告賠償其損害。又被告固抗辯原告未就台北高等行政法院
      之判決提起上訴，任處分確定，係可歸責於原告等語，然
      查，原告在河川區域內，未經許可採取工程範圍外之土石
      ，作為施設工程基礎之蛇籠卵石之用之行為，有前開偵查
      卷附之取締筆錄、調查筆錄為憑，其違規行為明確，並經
      原處分機關、訴願機關及台北高等行政法院認定在案，況
      原告於經濟部取締及警訊時對於為前開行為並不爭執，是
      原告縱使再就行政法院判決提出合法上訴，是否必然推翻
      原判決而得避免受罰鍰之損害，已非無疑。故被告抗辯原
      告未上訴係可歸責，且該損害與被告間無因果關係等語，
      即不足取。
五、綜上所述，原告本於民法第487 之1 第1 項請求被告賠償1,
    500,000 元，及自支付命令送達翌日即95年5 月3 日起至清
    償日止，按年利率百分之5 計算之利息，為有理由，應予准
    許。
六、本判決兩造均陳明願供擔保請准宣告假執行或免為假執行，
    經核均與規定相符，爰分別酌定相當之擔保金額准許之。
七、本件事證已臻明確，兩造其餘攻擊防禦方法及所提證據，均
    核與本件判決結果不生影響，爰不予一一論述，附此敘明。
八、據上論結，原告之訴為有理由，依民事訴訟法第78條，第39
    0 條第2 項、第392 條第2 項，判決如主文。
中　　華　　民　　國　　96　　年　　10　　月　　31　　日
                  民事庭法　官　曾明玉
以上正本係照原本作成。
如對本判決上訴，須於判決送達後20日內向本院提出上訴狀。
                        書記官　黃麗靜
中　　華　　民　　國　　96　　年　　10　　月　　31　　日
